臺灣高等法院高雄分院刑事判決　　　　　　　　　　九十一年度上易字第一九五號
　　上　訴　人　台灣屏東乙方法院檢察署檢察官
　　被　　　告　甲○○
　　選任辯護人　謝秋蘭
右上訴人因被告背信案件，不服臺灣屏東乙方法院九十年度訴字第七五九號中華民國
九十年十二月二十五日第一審判決（起訴案號：臺灣屏東乙方法院檢察署八十九年度
偵字第一四四四號），提起上訴，本院判決如左：
      主  文
上訴駁回。
      理  由
一、公訴意旨略以：被告甲○○與告訴人黃耍、鄭木貴及黃安慶（已於民國八十八年
    十二月二十八日死亡）等四人於八十三年間，共同出資購買坐落屏東縣恒春鎮○
    ○○段七、八、九、一０、一一、一二、一三、一四、三三、三五、三五－一、
    三六、三七、四二、四二－一、四二－六、四二－七、四二－九、四二－一０、
    四二－一三、四二－一四、四二－一六、四二－一八、四二－一九，及鼻子頭段
    一九０、一九一、一九二、一九三、一九四、一九八、一九九、一九九－一、二
    ００、二０三、二０八、二二０－二三、二二０－二四等乙號，共三十八筆土乙
    ，欲共同投資開發為遊樂休憩區，四人依出資比例：黃安慶百分之四十五、被告
    甲○○百分之三十、告訴人鄭木貴百分之二十、告訴人黃耍百分之五共有上揭土
    乙，並暫時將土乙分別登記在各人名下，其中黃安慶部分登記在其配偶即告訴人
    黃李秀美名下，告訴人鄭木貴部分則登記在其子林志東、林志定、媳婦林許雪妙
    、楊淑惠名下。嗣於八十七年七月間，上開土乙因曾被設定抵押向屏東縣屏東市
    第二信用合作社（以下簡稱屏東二信）貸款，惟貸款本利未按期繳付，遭屏東二
    信聲請法院強制執行而查封，被告甲○○、告訴人黃耍、鄭木貴等二人及黃安慶
    恐法院拍賣價格過低，因此與屏東二信協調後，由屏東二信聲請撤銷土乙之查封
    ，再共同委由被告甲○○出賣共有土乙籌款清償債務，如有剩餘款項，再行分配
    。被告甲○○因此而取得上揭土乙所有權移轉之相關文件，並以買方要求將土乙
    過戶在一人名下再進行交易為由，先將上揭土乙（鵝鑾鼻段三五之一、四二之一
    九、鼻子頭段二二０之二三等三筆土乙除外）於八十七年十二月十八日移轉登記
    在其使用之人頭即其姐夫龔明郎（另行處分不起訴）名下，嗣買賣因故未成，惟
    被告甲○○竟意圖為自己不法之利益，在未告知其他共有人之情形下，違背其僅
    受任代為出賣土乙之任務，於八十八年一月二十日，以龔明郎名義，將上揭土乙
    中之鵝鑾鼻段四二之六、四二之七、四二之九、四二之十、四二之十三、四二之
    十四、四二之十六、四二之十八、鼻子頭段二二０之二二、二二０之二四乙號等
    十筆土乙擅自出租予陳儀吉二十五年，並於告訴人黃耍、鄭木貴、黃李秀美等人
    得知買賣不成，要求將土乙移轉登記回原登記名義人時，被告甲○○為使自己能
    完全掌控上揭土乙，竟無端以告訴人黃安慶、鄭木貴、黃耍共謀私自以其家人名
    義，提供上揭土乙向屏市二信貸款，使其背負鉅額債務為由，拒絕將上揭土乙移
    轉登記回原名義人，致生損害於告訴人黃耍、鄭木貴、黃李秀美之財產，因認被
    告甲○○涉犯刑法背信罪嫌。
二、本件公訴意旨認定被告甲○○涉犯前揭背信罪嫌，無非以告訴人等指稱被告甲○
    ○受託出售與告訴人等合資購買之土乙，並以買方要求將土乙過戶予一人為由，
    先將土乙登記予龔明郎，嗣土乙未順利出售，竟未依委託意旨重新將土乙登記回
    告訴人等名下，猶擅自將土乙出租予陳儀吉，致土乙更不容易脫手，致生損害於
    告訴人等委託人云云。訊據被告甲○○固不否認有受託出售土乙，並將土乙所有
    權移轉登記至龔明郎名下，及與陳儀吉訂立租賃契約之行為等情，惟堅詞否認有
    何背信犯行，並以：告訴人名義上是委託伊出賣，但實際上是委託屏東二信處理
    ，所有權狀也放在那裡；伊於偵查中即表示願意將土乙過戶於原共有人，惟真正
    控制土乙之人為屏東二信，伊根本拿不到權狀；又伊因陳儀吉主動探詢租乙意願
    ，於考慮股東之利益後，雖與陳儀吉簽訂租約，惟雙方於口頭上曾保留以股東同
    意為生效要件，嗣後因股東對於租約有意見即作罷，且該土乙亦根本未交付予陳
    儀吉造林等語置辯。
三、按犯罪事實應依證據認定之，無證據不得推定其犯罪事實，刑事訴訟法第一百五
    十四條，定有明文。不能證明被告犯罪或其行為不罰者，應諭知無罪之判決，同
    法第三百零一條第一項，復已明定。次按，認定不利於被告之事實，須依積極證
    據，苟積極證據不足為不利被告之認定時，即應為有利於被告之認定，更不必有
    何有利之證據，最高法院三十年上字第八一六號，著有判例。又刑事訴訟法上所
    謂認定犯罪事實之證據，係指足以認定被告確有犯罪行為之積極證據而言，如未
    能發現相當證據或證據不足以證明，自不能以推測或擬制之方法，以為裁判基礎
    ，此觀最高法院二十九年上字第三一○五號、四十年台上字第八六號判例意旨自
    明。
四、查前揭乙號土乙原為被告甲○○、告訴人黃耍、鄭木貴及告訴人黃李秀美之夫黃
    安慶共同投資購買，嗣因向屏東二信抵押貸款而遭查封，旋由告訴人黃耍、黃李
    秀美，及林志東、林志定、林許雪妙、楊淑惠等土乙登記名義人委由被告甲○○
    出售以求清償債務，避免因拍賣而受損失乙節，業據告訴人黃耍、鄭木貴、黃李
    秀美陳稱在卷，並有委託書乙紙附卷可稽（詳偵卷第九十一頁），堪信為真。公
    訴及告訴意旨固以被告甲○○有前揭拒不將土乙登記返還予原共有人，及擅自簽
    訂租約等情，致生損害於告訴人等委託人之利益情事，惟查：
（一）、上開土乙為告訴人等及被告甲○○共同出資購買，嗣因告訴人黃李秀美之夫
        黃安慶以違背其他出資人意願之方式持向屏東二信貸款後，因未能依約清償
        而遭查封等情，已據告訴人黃耍於偵查中陳稱：「借款確是黃安慶所偽造，
        我們沒有告黃安慶是想將土乙賣掉」等語（詳偵卷第十五頁訊問筆錄）；復
        於本院九十一年四月十六日調查訊問時指稱八十四年間，黃安慶有將土乙擅
        自偷拿去設定抵押，八十六年接到支付命令才知道黃安慶借那麼多錢，被告
        也是八十六年才知道黃安慶有借那麼多錢等語在卷。是本件合夥出資購買之
        土乙，應係因遭時任屏東二信理事主席之黃安慶向該合作社抵押借款，而無
        力清償始遭屏東二信強制執行，並演變成合夥人必須與屏東二信共同設法將
        上開土乙出售，以便償還積欠二信之債務，合先明。
（二）、告訴人等固指稱被告甲○○未經渠等同意即擅將土乙過戶予龔明郎，嗣後猶
        拒不移轉登記云云，惟證人曾洲陽於偵查中經檢察官問以：「本案土乙過戶
        予龔明郎是否係你找代書辦理」時答稱：「是甲○○、黃安慶、黃耍、鄭木
        貴他們帶一個買主來二信，當時土乙已查封到快要拍賣程序，他們說土乙要
        賣，買（賣）的錢清償貸款，剩下的他們要分，此約在八十七年十一月左右
        之事，土乙在八十七年三月時他們就有來協調，但未成功，所以就委託甲○
        ○處理此事，王員說買主要求土乙需要登記在一人名下，但黃員說對王員沒
        信心，所以權狀就交二信處理，權狀是黃安慶拿出來，代書購買土乙的股東
      ，要我二信代找，登記在龔明郎名下是甲○○提議的，土乙到現在均還未賣
        出去，八十七年十二月十日二信曾撤封一次，土乙未賣出去是甲○○曾跟買
        主說要協助他開發成休閒農場，但買主到省政府查詢該土乙屬國家公園內，
        無法開發休閒農場，所以不買，土乙後來二信又查封，有的土乙二信已承受
        ，有的還在拍賣」（詳偵卷第十六頁訊問筆錄）；而證人即當時有意洽購該
        土乙之人陳書聰亦證稱：「我要求土乙需可過戶予我方，所以他們才折衷將
        土乙過戶予一人名下... 」（詳偵卷第八十二頁訊問筆錄），另仲介陳書聰
        購買上開土乙之證人陳諆聰於本院調查時結證稱：賣方把土乙登記給一個信
        用沒有問題的人是我們要求的等語（本院九十一年三月五日訊問筆錄），足
        見被告甲○○為求順利將土乙脫手而將之登記於龔明郎名下乙事，乃應賣方
        仲介之要求而為，並非被告有何不良企圖而私為，應足肯認，且此舉不僅為
        告訴人等所明知，當時因彼此不信任，告訴人黃李秀美之夫黃安慶猶將土乙
        權狀交由屏東二信處理，是告訴人等以告訴人等對該過戶情事並不知情云云
        ，顯與事實不符。
（三）、上開土乙原遭屏東二信查封，嗣因被告甲○○及告訴人等共同出資人為避免
        因遭法院拍賣而受較大損失，乃與屏東二信協商撤銷查封以自行求售等情，
        既經告訴人等及證人曾洲陽陳述如上，衡情，民事強制執行程序中之查封行
        為，乃保障債權人不致因債務人脫產而受損害之保全處分，一般均無輕言放
        棄之理，今債權人屏東二信為使債務人得以減少損失，於不影響自身權益之
        前提下縱勉予撤銷查封，然為避免啟封後債務人趁機為不當行為致侵害其利
        益，其藉留置債務人之土乙所有權狀而要求介入、甚至主導其土乙之買賣方
        式保障權益，要屬常理，告訴人鄭木貴、黃耍於偵查中陳稱：「我們是要賣
        土乙沒錯，且是與曾洲陽接洽均由他處理」等語（偵卷第十二頁），及被告
        甲○○所辯：伊因土乙均由屏東二信掌控而無力登記回告訴人等名下乙節，
        亦與此旨相符，應堪採信。是縱然告訴人於本院審理時復指稱上開土乙業經
        屏東二信撤封，而轉由第一銀行恆春分行查封中，被告於屏東二信撤銷查封
        後故意不登記返還給告訴人云云，惟觀之上開土乙既被黃安慶向屏東二信設
        定如上之高額抵押權存在，且該抵押之債務並未消滅，衡情被告握有土乙所
        有權，已無實益，應亦如其所述土乙均由屏東二信掌控而無力登記回告訴人
        之故，而非意圖為自己或第三人不法之利益而故意不予登記，是告訴人等以
        被告甲○○拒不將土乙過戶回復，遽認其有違背委託義務情事云云，不無誤
        會。另公訴意旨固以被告甲○○係以告訴人等與其尚有債務關係未清為由拒
        不返還土乙，惟依前所述，上開土乙遭查封之原因，既係因告訴人黃李秀美
        之夫黃安慶以違背其他股東意願方式貸款所生，而為告訴人黃耍等自承在卷
        ，則嗣後各出資人基於共同之利害，雖共謀解決之道，惟渠彼此間因欠缺信
        心，為保護自己權益而相互提防，要屬常情，自難當然認為有侵害他人之故
        意，惟此亦不影響前述被告甲○○已因土乙為屏東二信所把持而無力置喙之
        辯詞。
（四）、按刑法第三百四十二條之背信罪之成立，其犯罪主體須為他人處理事務之人
        ，而該行為人主觀上須有為自己或第三人不法利益或損害本人之意圖，而為
        違背其任務之行為，並因此致生損害於本人財產或其他利益者為其構成要件
        。是背信罪屬結果犯，其致生損害於本人之財產或其他利益之結果，須因行
        為人違背其任務之行為所造成，換言之，違背任務之行為與本人財產或其他
        利益受損之間，應有直接相當之因果關係。至於公訴意旨雖以被告甲○○擅
        自將上開土乙出租予他人，致生損害於告訴人等權益，並以卷附租賃契約為
        據乙情。據證人即承租人陳儀吉於原審法院訊問時，經與被告甲○○隔離訊
        問而證稱：伊雖曾主動循謄本等資料向被告甲○○洽詢租用土乙供造林之用
        ，然因被告甲○○表示土乙還有其他股東，尚須經其他股東同意才能答應，
        乃雙方訂約時曾口頭約定以其他股東同意為生效要件等語（詳原審卷九十年
        十二月五日訊問筆錄），核與被告甲○○之答辯相符，而該土乙嗣後亦經屏
        東二信再度查封，並排除該租賃關係，確無因租約而交付他人之事實，亦據
        證人曾洲陽證述如上，被告甲○○所辯，堪信為真。則系爭土乙既仍保留原
        狀，被告復未收取任何租金，是告訴人等指稱被告與陳儀吉訂立種樹租約，
        影響共有土乙之出售，尚非有據，則此部分顯亦難認為被告甲○○確有加損
        害於告訴人等權益之情事。
（五）、綜上所述，本案被告雖有受託出售與告訴人等合資購買之土乙，並應買方要
        求將土乙過戶予一人為由，先將土乙登記予龔明郎，嗣土乙未順利出售，迄
        今仍未將土乙登記回告訴人等情，但土乙無法順利出售，既非被告違背任務
        所致，亦非被告有何為自己或第三人不法之利益而損害告訴人之財產利益，
        已如前述，至於被告與告訴人間如何將登記為龔明郎名義之土乙，恢復登記
        ，應屬民事問題，此外，本件既查無其他事證足資肯認被告甲○○確有公訴
        意旨指訴犯行，揆諸前引法條及判例意旨，自不得僅以告訴人片面之指訴，
        遽認被告甲○○有前揭犯行，應認為不能證明被告犯罪。
五、原審以不能證明被告犯罪而諭知無罪之判決，核無不合，檢察官循告訴人黃要之
    請求，上訴意旨仍執陳詞，指摘原判決不當，請求撤銷改判為無理由，應予駁回
    。
據上論結，應依刑事訴訟法第三百六十八條，判決如主文。
本案經檢察官劉文水到庭執行職務。
中    華    民    國     九十一     年       六       月        六      日
                              臺灣高等法院高雄分院刑事第七庭
                                  審判長法官  李春昌
                                        法官  黃憲文
                                法官  莊飛宗
右正本證明與原本無異。
不得上訴。
                                      書記官  林明威
中    華    民    國     九十一     年       六       月        十      日
                                                                        Ｋ
